最高法院刑事判決　　　　　　九十六年度台上字第二一五九號
上　訴　人　甲○○（原名李忞義）
上列上訴人因偽造文書案件，不服台灣高等法院中華民國九十三
年九月二日第二審更審判決（九十三年度上更(一)字第三三四號，
起訴案號：台灣宜蘭地方法院檢察署八十九年度偵字第六七七號
），提起上訴，本院判決如下：
    主  文
原判決撤銷，發回台灣高等法院。
    理  由
本件原判決認定：緣宜蘭縣南澳鄉○○路四十二巷一號二層樓建
物，原係台灣汽車股份有限公司（下稱台汽公司）所有之行車人
員宿舍，建物基地坐落於宜蘭縣南澳鄉○○段一０九地號原住民
保留地。民國七十一年間台汽公司撤銷撥用後，於八十五年八月
間經台灣省原住民行政局准予宜蘭縣南澳鄉戶政事務所興建辦公
廳舍，無償使用九年。因該宿舍住有一台汽公司退休員工榮民劉
同林，南澳鄉戶政事務所為求順利取得土地使用權，以利南澳鄉
戶政事務所興建新廳舍，乃同意不影響戶政所興建之情形下，暫
緩予以拆除。八十八年十月七日，宜蘭縣南澳鄉戶政事務所新廳
舍起用後，劉同林應允將該宿舍二樓歸還給南澳鄉戶政事務所使
用，一樓部分俟其終老後再歸還，嗣劉同林於八十八年十二月三
十一日因病亡故。詎上訴人甲○○明知劉同林已因病亡故，竟因
受劉同林生前委託，保管劉同林之角質印章一顆，乃基於概括之
犯意，於：八十九年一月十二日，將其保管之劉同林印章，蓋
於台灣省自來水公司第八區管理處用水設備用戶啟復用暨各種異
動服務申請表上之「前用戶姓名蓋章」欄上，作成私文書，並持
以行使，向該自來水公司第八區管理處申請該建物之用水用戶變
更登記為李忞義本人，但因該水錶早已變更登記在宜蘭縣南澳鄉
戶政事務所名下，致未得逞；八十九年一月十四日，又將其保
管之劉同林印章，蓋用於台灣電力事業股份有限公司南澳服務所
過戶登記單「原用戶同意過戶」欄上，作成私文書，並持以行使
，向台灣電力事業股份有限公司申請該建物之電力用戶變更登記
為甲○○本人，並完成登記。足以生損害於各該事業機構對於用
戶管理之正確性、宜蘭縣南澳鄉戶政事務所及遺產管理機關等情
。因而撤銷第一審諭知上訴人無罪之判決，改判論處上訴人連續
行使偽造私文書，足以生損害於公眾及他人（累犯）罪刑，固非
無見。
惟查：(一)審理事實之法院，對於案內與認定事實、適用法律、罪
名成立與否或於公平正義之維護或對被告之利益有重大關係之一
切證據，除認為不必要者外，均應詳為調查，然後基於調查所得
之心證以為判斷之基礎；茍與認定事實、適用法律有重要關係，
或於公平正義之維護或對被告之利益，有重大關係之事項，在客
觀上認為應行調查之證據，又非不易調查或不能調查，而未依法
加以調查，或證據雖已調查而其內容尚未明瞭者，即與未經調查
無異，如遽行判決，即屬刑事訴訟法第三百七十九條第十款所稱
之當然違背法令。本件上訴人一再辯稱：電力公司與自來水公司
的人說劉同林死亡要拆表，當時經水、電公司的人員告知，伊需
要變更繳費人名義才可以繼續幫劉同林繳交建物的水電費用，每
月基本費新台幣八十幾元等情。是否屬實，與上訴人被訴偽造文
書犯行能否成立，至有關係。原審未傳訊電力公司與自來水公司
相關人員就此部分予以究明，遽為上訴人不利之判決，自難昭折
服，有證據調查未盡之違誤。(二)審理事實之法院對於被告有利及
不利之證據，應一律注意，詳為調查，綜合全案證據資料，本於
經驗法則以定其取捨，並將取捨證據及得心證之理由於判決內詳
為說明。故證據雖已調查，而尚有其他部分並未調查，仍難遽為
被告有利或不利之認定。本院前次發回意旨業已指明，原判決於
理由說明依證人王學昌、黃萬里、松亞保、張輝仲等人所述各節
，確可證明上訴人於劉同林生前有為其看管事務之事實，且上訴
人於第一審曾供稱：「……我們是約二十年鄰居……他如果要去
住院都是委託我幫他看管房子、繳水電費……水電費的是我去繳
電費，我告知他劉同林已死亡，我幫他繳，我問他可不可以以我
的帳號來繳費，他們說可以，我才去辦。八十八年十一月這張電
費也是我去繳的。劉同林大陸家屬也是由我通知他們劉同林已死
亡（庭呈信封六件）。變更電費登記的印章也是劉同林的，是舊
的牛角印章（當庭呈上經比對與台電變更登記上之印章相同，並
與被告陳述相同），我從來沒有要求要補償費……」、「（為何
已經死亡還要繳水電費？）因為他大陸家人要來，所以我想他們
可以住，所以才幫他繳水電，並沒有竊佔的意思，我自己也沒有
住那裡面」（見第一審卷第四十六、四十七頁）。所供如果屬實
，上訴人係為繼續代劉同林繳納水電費，始欲變更水電用戶名稱
，並依轉帳代繳方式為之，則其於劉同林死亡後，繼續為其辦理
代繳水電費之行為，依民法第五百五十一條「如委任關係之消滅
，有害於委任人利益之虞時，受任人或其繼承人或其法定代理人
，於委任人或其繼承人或其法定代理人能接受委任事務前，應繼
續處理其事務」之規定，上訴人與劉同林間之代繳水電費之委任
事務，如因劉同林之死亡而消滅，是否有害於委任人利益之虞？
上訴人應否繼續為劉同林處理事務？原判決就此部分仍未詳予說
明，致此項瑕疵仍然存在。又上訴人辯稱其受劉同林繼承人之委
託全權管理劉同林之遺產及簽署文件，有劉同林之繼承人劉同恩
之委任書可憑，而劉同林的家屬確實有來台辦繼承後，有將保管
的新台幣一百多萬元領回，骨灰也帶回去了等語。如果無訛，則
上訴人有無偽造文書之犯意，事實仍未臻明確，本院尚無從為法
律上之判斷，自應由事實審法院調查明白，以為適用法律之依據
。(三)上訴人於原審陳稱：「我沒有偽造文書的前科，那個記載是
錯誤的」（更一卷第三九頁）。乃原審就此部分未予調查，於判
決書內所載上訴人「於八十五年間因偽造文書罪，經原審法院判
處有期徒刑十月，於八十八年四月九日執行完畢」一節，卷內似
無相關資料可供比對，此部分記載尚嫌無據。以上或為上訴意旨
所指摘，或為本院得依職權調查之事項，應認原判決仍有撤銷發
回更審之原因。又原判決不另諭知無罪部分，基於審判不可分原
則，併予發回。
據上論結，應依刑事訴訟法第三百九十七條、第四百零一條，判
決如主文。
中　　華　　民　　國　九十六　年　　四　　月   二十   日
                      最高法院刑事第九庭
                          審判長法官  洪　清　江
                                法官  石　木　欽
                                法官  李　伯　道
                                法官  林　勤　純
                                法官  陳　晴　教
      本件正本證明與原本無異
                                      書  記  官
中　　華　　民　　國　九十六　年　　五　　月　　七　　日
                                                H
